臺灣桃園地方法院民事判決　　　　　　　　　　　　　九十三年度重訴字第四六號
　　原　　　告　乙○○　　?住.
　　訴訟代理人　吳武川律師
　　複?代理人　上官涵怡??住.
　　被　　　告　戊○○　?
　　　　　　　　丙○○　?
　　　　　　　　甲○○??
右當事人間請求損害賠償事件，原告就本院九十二年度易字第一二八七號刑事案件提
起附帶民事訴訟（九十二年度重附民字第五０號），經本院刑事庭裁定移送前來，本
院於民國九十三年九月七日辯論終結，判決如左：
    主      文
被告戊○○應將訴外人宋偉民所有坐落桃園縣中壢市○○段二七二０之一地號（面積
：六千五百一十四平方公尺），應有部分六分之一之土地，經桃園縣中壢地政事務所
以民國九十年壢登字第五九九九六０號收件，於民國九十年十二月二十七日登記，債
權範圍：全部，存續期間：民國九十年十二月十四日至民國九十一年十二月二十日，
權利價值：最高限額新臺幣貳仟萬元之抵押權設定登記予以塗銷。
被告丙○○應將訴外人宋偉民所有坐落桃園縣中壢市○○段二七二０之一地號（面積
：六千五百一十四平方公尺），應有部分六分之一之土地，經桃園縣中壢地政事務所
以民國九十一年壢登字第三一八０號收件，於民國九十一年一月三日登記，債權範圍
：全部，存續期間：民國九十一年一月一日至民國九十五年五月五日，權利價值：最
高限額新臺幣伍佰萬元之抵押權設定登記予以塗銷。
被告甲○○應將訴外人宋偉政所有坐落桃園縣中壢市○○段二七二０之一地號（面積
：六千五百一十四平方公尺），應有部分六分之一之土地，經桃園縣中壢地政事務所
以民國九十一年壢登字第三一九０號收件，於民國九十一年一月三日登記，債權範圍
：全部，存續期間：民國九十年十二月三十日至民國九十五年一月一日，權利價值：
最高限額新臺幣伍佰萬元之抵押權設定登記予以塗銷。
訴訟費用由被告負擔。
    事      實
甲、原告方面：
壹、聲明：如主文第一項所示。
貳、陳述：
一、原告於民國九十年六月十九日與訴外人宋欽鳳（於民國九十二年二月十九日死亡
    ）就其所有坐落桃園縣中壢市○○段二七二０之一地號之土地（下稱系爭土地）
    成立贈與契約，並於鈞院公證處將系爭贈與契約公證，且原告係訴外人宋欽鳳之
    本票債權人，但嗣後訴外人宋欽鳳不願意履行系爭贈與契約，又於九十年十二月
    十一日以贈與為原因，將系爭土地辦理所有權移轉登記予訴外人宋偉民、丁○○
    、宋偉政、宋雲隆共有，訴外人宋偉民、丁○○、宋偉政因恐原告提起訴訟，請
    求撤銷其伊等三人與訴外人宋欽鳳間就系爭土地所為之贈與行為及塗銷所有權移
    轉登記，明知伊等三人與被告間並無任何債權債務關係，訴外人宋偉民竟於九十
    年十二月二十七日將系爭土地設定最高限額抵押權予被告戊○○，另於九十一年
    一月三日就系爭土地設定最高限額抵押權予被告呂政肇，訴外人宋偉政則於九十
    一年一月三日將系爭土地設定最高限額抵押權予被告甲○○，訴外人宋偉民、丁○○、宋偉政三人與被告三人之偽造文書犯行，業經臺灣桃園地方法院九十二年
    度易字第一二八七號、臺灣高等法院九十三年度上易字第二二七號刑事判決有罪
    確定在案。
二、原告已提起訴訟，請求撤銷訴外人宋偉民、丁○○、宋偉政與訴外人宋欽鳳間就
    系爭土地所為之贈與契約及塗銷所有權移轉登記，上開訴訟原告已獲得勝訴判決
    確定，原告基於系爭贈與契約及本票票據關係，得對訴外人宋欽鳳請求移轉登記
    系爭土地，訴外人宋欽鳳業已死亡，而訴外人宋偉民、丁○○、宋偉政為其繼承
    人，繼承訴外人宋欽鳳之權利義務，原告自得向其請求移轉登記系爭土地及給付
    票款，訴外人宋偉民、丁○○、宋偉政將系爭土地分別虛偽設定最高限額抵押權
    予被告三人，原告對於訴外人宋偉民、丁○○、宋偉政之上開所有權移轉登記請
    求權及本票之金錢給付請求權皆遭受被告三人以背於善良風俗之方法，加以侵害
    ，原告爰依民法第一百八十四條第一項之規定，提起本件訴訟，請求被告三人塗
    銷系爭土地上之最高限額抵押權設定。
參、證據：提出下列證據為證。
原證一：土地登記謄本一份。
原證二：臺灣高等法院九十三年度上易字第二二七號刑事判決影本一份。
原證三：臺灣桃園地方法院檢察署九十二年度易字第一二八七號準備程序筆錄影本一
        份。
原證四：臺灣桃園地方法院檢察署九十二年偵續字三四號訊問筆錄影本一份。
原證五：臺灣桃園地方法院檢察署九十一年他字二五九五號訊問筆錄影本一份。
原證六：臺灣高等法院刑事庭九十三年度上易字第二二七號筆錄影本一份
乙、被告戊○○方面：
壹、聲明：原告之訴駁回。
貳、陳述：
    與訴外人宋偉民間確有債權債務關係存在，並非通謀虛偽設定該最高限額抵押權
    。
丙、被告甲○○方面：
    被告甲○○未於言詞辯論期日到場，據其於準備程序所為聲明、陳述略以：
壹、聲明：原告之訴駁回。
貳、陳述：
    與訴外人宋偉政間確有債權債務關係存在，此亦為訴外人宋偉政所承認，原告不
    能僅憑臆測之詞而無其他證據，即推定被告甲○○與訴外人宋偉政間之債權債務
    關係為假造，且設定最高限額抵押權並不以設定時已有債權存在為必要，將來於
丁、被告丙○○方面：
    被告丙○○未於言詞辯論期日到場，亦未提出準備書狀作何聲明或陳述。
戊、本院依職權調閱本院九十二年度易字第一二八七號刑事卷宗全部（含臺灣高等法
    院九十三年度上易字第二二七號刑事卷宗、臺灣桃園地方法院檢察署九十年度偵
    字第一九五三一號偵查卷宗、九十一年度他字第二五九五號偵查卷宗、九十一年
    度偵字第一三五四六號偵查卷宗、九十二年度偵續字第三四號偵查卷宗）。
    理      由
甲、程序方面：
    本件被告甲○○、丙○○經合法通知，未於言詞辯論期日到場，核無民事訴訟法
    第三百八十六條所列各款情形，爰依原告之聲請，由其一造辯論而為判決。
乙、得心證之理由：
壹、原告起訴主張：原告於九十年六月十九日與訴外人宋欽鳳（於九十二年二月十九
    日死亡）就其所有之系爭土地成立贈與契約，並於鈞院公證處將系爭贈與契約公
    證，且原告係訴外人宋欽鳳之本票債權人，但嗣後訴外人宋欽鳳不願意履行系爭
    贈與契約，又於九十年十二月十一日以贈與為原因，將系爭土地辦理所有權移轉
    登記予訴外人宋偉民、丁○○、宋偉政、宋雲隆共有，訴外人宋偉民、丁○○、
    宋偉政因恐原告提起訴訟，請求撤銷其伊等三人與訴外人宋欽鳳間就系爭土地所
    為之贈與行為及塗銷所有權移轉登記，明知伊等三人與被告間並無任何債權債務
    關係，訴外人宋偉民竟於九十年十二月二十七日將系爭土地設定最高限額抵押權
    予被告戊○○，另於九十一年一月三日就系爭土地設定最高限額抵押權予被告呂
    政肇，訴外人宋偉政則於九十一年一月三日將系爭土地設定最高限額抵押權予被
    告甲○○，訴外人宋偉民、丁○○、宋偉政三人與被告三人之偽造文書犯行，業
    經臺灣桃園地方法院九十二年度易字第一二八七號、臺灣高等法院九十三年度上
    易字第二二七號刑事判決有罪確定在案。原告已提起訴訟，請求撤銷訴外人宋偉
    民、丁○○、宋偉政與訴外人宋欽鳳間就系爭土地所為之贈與契約及塗銷所有權
    移轉登記，上開訴訟原告已獲得勝訴判決確定，原告基於系爭贈與契約及本票票
    據關係，得對訴外人宋欽鳳請求移轉登記系爭土地，訴外人宋欽鳳業已死亡，而
    訴外人宋偉民、丁○○、宋偉政為其繼承人，繼承訴外人宋欽鳳之權利義務，原
    告自得向其請求移轉登記系爭土地及給付票款，訴外人宋偉民、丁○○、宋偉政
    將系爭土地分別虛偽設定最高限額抵押權予被告三人，原告對於訴外人宋偉民、
    丁○○、宋偉政之上開所有權移轉登記請求權及本票之金錢給付請求權皆遭受被
    告三人以背於善良風俗之方法，加以侵害，原告爰依民法第一百八十四條第一項
    之規定，提起本件訴訟，請求被告三人塗銷系爭土地上之最高限額抵押權設定等
    語。被告戊○○、甲○○均以：並非虛偽設定最高限額抵押權，確實與抵押人間
    有債權債務關係等語，資為抗辯。
貳、本件原告主張訴外人宋欽鳳生前將系爭土地贈與伊，業據證人即系爭贈與契約見
    證人黃啟昌於上開刑事案件偵查中證稱：「當時在（臺灣桃園）地方法院公證處
  　，宋欽鳳說要將土地贈與乙○○，並說她照顧他許多年，是要給她做代價，公證
    人有問宋欽鳳要不要請家人過來，他還說自己的土地自己可以做主就可以，不需
    要請家人過來等語（見臺灣桃園地方法院檢察署九十年度偵字第一九五三一號偵
    查卷第七三頁、第七四頁），並有原告提出之系爭贈與契約及經本院公證處公證
    之公證書影本一紙附於偵查卷宗可佐（見臺灣桃園地方法院檢察署九十一年度偵
    字第一三五四六號偵查卷第五頁至第七頁），足見原告與訴外人宋欽鳳間確有系
    爭土地之贈與契約。而訴外人宋偉民將其所有之系爭土地分別為被告丙○○、戊○○設定最高限額抵押權，訴外人宋偉政將其所有之系爭土地為被告甲○○設定
    最高限額抵押權，亦有原告提出之土地登記謄本一份附卷可稽，且為被告所不爭
    執，故此部分之事實亦應認為真實。至於被告三人於系爭土地上設定最高限額抵
    押權究竟是否為通謀虛偽行為，茲論述如下：
  (一)經查，訴外人宋偉民就其所有之系爭土地為被告戊○○為最高限額抵押權登記後
    ，訴外人宋偉民及被告戊○○二人於上開偽造文書刑事案件審理時均稱：伊等二
    人間並無任何金錢債權債務關係等語（見本院九十二年度易字第一二八七號刑事
    卷宗第三五頁、第三七頁），又均稱：（法官問：抵押權在法律上的作用為何是
    否知道？）不清楚抵押權是什麼等語（見本院九十二年度易字第一二八七號刑事
    卷宗卷第一六七頁、第一六九頁），可見訴外人宋偉民與被告戊○○間既無債權
    債務關係，又均對於設定抵押權之法律效果不清楚，應不可能有設定最高限額抵
    押權之合意，從而訴外人宋偉民及被告戊○○間通謀虛偽設定系爭最高限額抵押
    權一事，應堪認定。
  (二)被告丙○○雖於上開偽造文書刑事案件審理中辯稱：自七十八年至八十年間起陸
    續借款給訴外人宋偉民一百萬元左右，故其設定最高限額抵押給伊，並非虛偽設
    定最高限額抵押權等語，惟查，被告丙○○於上開刑事案件偵查中卻稱：（檢察
    官問：宋偉民為何設定最高限額抵押五百萬元予你？知否？）知道宋偉民設定最
    高限額抵押權給我，但不知怎會設定五百萬元等語（見臺灣桃園地方法院檢察署
    九十二年度偵續字第三四號偵查卷宗第一八六頁），又於該刑事案件審理中另稱
    ：（法官問：對於取得抵押權土地的市價是否清楚？）不清楚抵押標的物之價值
    等語（見本院九十二年度易字第一二八七號刑事卷宗卷第一六六頁），且訴外人
    宋偉民則於偵查中稱：伊與被告丙○○間並無債權債務關係等語（見臺灣桃園地
    方法院檢察署九十一年度他字第二五九五號偵查卷宗第九四頁），足見被告丙○○與訴外人宋偉民間並無債權債務關係，況被告丙○○所稱有借貸訴外人宋偉民
    金錢一事，亦無法提出債權有關憑據或資金流向證明以實其說，足認被告丙○○
    與訴外人宋偉民間係通謀虛偽設定系爭最高限額抵押權。
  (三)被告甲○○雖於上開偽造文書刑事案件偵查中辯稱：訴外人宋偉政於八十年左右
    有向伊借款一百五十萬元，因宋偉政無法清償，所以設定最高限額抵押，我是拿
    現金交付給宋偉政，分兩次拿到他家等語（見臺灣桃園地方法院檢察署九十一年
    度他字第二五九五號偵查卷宗第九十三頁），惟查，訴外人宋偉政則於偵查中稱
    ：欠甲○○之一百五十萬元，有時我去拿，有時他拿來，五萬元或十萬元，都是
    拿現金等語（見臺灣桃園地方法院檢察署九十一年度他字第二五九五號偵查卷宗
    第九十四頁），互核該二人所供，關於交款次數、地點及借款期間長短等節供述
    ，均不相符合，且被告甲○○亦無法提出債權有關憑據或交代資金來源，且查上
    開設定抵押權之土地登記申請書，均無約定利息、延遲利息、違約金（見臺灣桃
    園地方法院檢察署九十二年度偵續字第三四號偵查卷宗第一七八頁），與一般交
    易情形不同，足見被告甲○○與訴外人宋偉政間並無債權債務關係，應係通謀虛
    偽設定最高限額抵押權。
參、按因故意或過失，不法侵害他人之權利者，負損害賠償責任，故意以背於善良風
    俗之方法，加損害於他人者亦同，民法第一百八十四條第一項定有明文。被告三
    人設定該最高限額抵押權之目的，既意在虛列債權，並取得對系爭土地之優先受
    償權，然其實質並無締約之真意，自屬通謀虛偽之意思表示，被告三人應係故意
    不法侵害系爭土地所有權人之債權人（即原告）之特定債權，原告應屬直接被害
    人，原告爰依民法第一百八十四條第一項規定，訴請被告三人分別塗銷伊等虛偽
肆、據上論結，原告之訴為有理由，依民事訴訟法第三百八十五條第一項前段、第七
    十八條、第八十五條第一項，判決如主文。
中　　　華　　　民　　　國　　九十三　　年　　　九　　　月　　二十一　　日
                              臺灣桃園地方法院民事第二庭
                                      審判長法官  邱瑞祥
                                            法官  管靜怡
                                            法官  張明儀
右為正本係照原本作成
如對本判決上訴須於判決送達後二十日內向本院提出上訴狀。
中      華      民     國     九十三     年     九      月    二十四    日
                                      法院書記官  李燕枝
